【裁判字號】    99,花訴,2
【裁判日期】    991202
【裁判案由】    違反森林法
【裁判全文】
臺灣花蓮地方法院刑事判決               99年度花訴字第2號
公  訴  人  臺灣花蓮地方法院檢察署檢察官
被      告  胡仕英
選任辯護人  籃健銘律師
被      告  陳月梅
上列被告因違反森林法案件，經檢察官聲請簡易判決處刑（98年
度偵字第811號），本院花蓮簡易庭認有刑事訴訟法第451條之 1
第 4項但書之情形，不宜逕以簡易判決處刑，改簽分依通常程序
審理，判決如下：
    主  文
胡仕英於他人林地內，擅自占用，處有期徒刑柒月。坐落在花蓮
縣新城鄉○○段第 878地號土地上如附圖所示斜線範圍之工作物
即磚造房屋（占用面積約伍拾陸點陸玖伍平方公尺）沒收之。
陳月梅無罪。
    事  實
一、胡仕英前於民國93年10月22日，與財政部國有財產局臺灣北
    區辦事處花蓮分處簽約承租坐落於花蓮縣新城鄉○○段 882
    、884二地號土地部分面積（租賃期間：自93年 9月1日起至
    100年12月31日止，前者租用面積約 33平方公尺，後者租用
    面積約 250平方公尺）；嗣其與友人陳月梅見坐落於上開大
    漢段884地號土地旁之同段878號國有土地（地目為「林」，
    業經行政院農業委員會公告為花蓮縣境內編號2618號區外保
    安林地，下稱本案林地）上，有一花蓮縣政府設置之木造遊
    樂設施，遂商議由胡仕英提供土地，陳月梅則出資在該遊樂
    設施旁一水泥平台上興建房屋，以共同經營 DIY教室；而胡
    仕英明知該平台有部分係坐落在本案林地內，竟意圖為自己
    不法之利益，未經本案林地管理機關即行政院農業委員會林
    務局花蓮林區管理處（下稱林務局花蓮林管處）核准，即向
    不知情之陳月梅表示該平台全數位於其所承租之上開 2筆國
    有土地之使用範圍內，陳月梅遂於97年 5月間某日起，出資
    雇工在上開平台上興建一磚造房屋（下稱本案磚造房屋），
    胡仕英即以此方式，擅自占用本案林地（面積計約56.695平
    方公尺）。嗣經林務局花蓮林管處新城工作站現場巡視人員
    尚林昌（已歿）於97年7月1日實施例行性清查時，發現本案
    林地遭人占用，遂函請警方調查，經警循線通知胡仕英、陳
    月梅前來說明，始悉上情。
二、案經林務局花蓮林管處訴由花蓮縣警察局新城分局報告臺灣
    花蓮地方法院檢察署檢察官聲請簡易判決處刑，本院認不宜
    以簡易判決處刑，改依通常程序審理。
    理  由
壹、程序事項：
一、按「第一審法院依被告在偵查中之自白或其他現存之證據，
    已足認定其犯罪者，得因檢察官之聲請，不經通常審判程序
    ，逕以簡易判決處刑。但有必要時，應於處刑前訊問被告。
    前項案件檢察官依通常程序起訴，經被告自白犯罪，法院認
    為宜以簡易判決處刑者，得不經通常審判程序，逕以簡易判
    決處刑。依前二項規定所科之刑以宣告緩刑、得易科罰金或
    得易服社會勞動之有期徒刑及拘役或罰金為限。」，刑事訴
    訟法第 449條定有明文。又按法院於審理後，所認定之犯罪
    事實顯然與檢察官據以求處罪刑之事實不符，足認檢察官之
    求刑顯不適當者，以及認應為無罪、免訴、不受理或管轄錯
    誤判決之諭知者，法院即不應於檢察官求刑或緩刑宣告請求
    之範圍內為判決，刑事訴訟法第451條之 1第4項但書第2、3
    款分別定有明文。且檢察官聲請以簡易判決處刑之案件，經
    法院認為有第451條之1第 4項但書之情形者，應適用通常程
    序審判之，刑事訴訟法第 452條亦著有明文。經查，本案聲
    請簡易判決處刑書犯罪事實欄內，已載明被告胡仕英、陳月
    梅係共同基於竊佔國有地之犯意，即認被告 2人就本案係共
    同正犯，然被告陳月梅部分應為無罪之諭知，而被告胡仕英
    部分則經本院認不宜量處得易科罰金之有期徒刑 6月（均詳
    如後述），依上開各項規定，本案即不得適用簡易程序，應
    改依通常程序審理之，合先敘明。
二、又聲請簡易判決處刑意旨認被告二人除事實欄所述本案磚造
    房屋外，併有興建木造遊樂設施而擅自佔用本案林地乙節，
    查該木造遊樂設施（位於本案磚造房屋旁）係花蓮縣政府設
    置，於94年檢訂時即已存在，該木造遊樂設施未在當時提出
    告訴範圍之列等情，有林務局花蓮林管處99年5月3日花政字
    第0998102966號函1份附卷可憑，公訴人於本院99年6月31日
    準備程序時，則當庭刪除聲請簡易判決處刑書有關該木造遊
    樂設施而更正之，是該木造遊樂設施自不在本院審理範圍內
    ，應予指明。
三、證據能力：
  (一)按被告以外之人於審判外之言詞或書面陳述，除法律有規定
    者外，不得作為證據，刑事訴訟法第159條第1項定有明文。
    所謂「法律有規定者」，係指同法第159條之1至第159條之5
    及第 206條等規定。次按被告以外之人於偵查中向檢察官所
    為之陳述，除顯有不可信之情況者外，得為證據，同法第15
     9條之1第2項復有明定。所稱「不可信之情況」，法院應審
    酌被告以外之人於陳述時之外在環境及情況，例如：陳述時
    之心理狀況、有無受到外力干擾等，以為判斷之依據，故係
    決定陳述有無證據能力，而非決定陳述內容之證明力（參見
    法院辦理刑事訴訟案件應行注意事項第89點）。查證人尚林
    昌、廖彥翔於警詢時向司法警察所為之陳述，經核均係被告
    以外之人於審判外之陳述，且辯護人於本院準備程序表示均
    不同意作為證據，本院復查無刑事訴訟法第159條之1至第15
    9條之5例外得作為證據之情形，故證人尚林昌、廖彥翔於警
    詢時之陳述，自不得作為本案認定犯罪事實存否之證據。
  (二)又本案認定事實所引用之卷內所有卷證資料（包含人證、書
    證等，詳下述及者），並無證據證明係公務員違背法定程序
    所取得，與本案亦有自然之關連性，被告於準備程序迄至本
    案言詞辯論終結，均不爭執該等卷證之證據能力或提出關於
    證據能力之聲明異議，且卷內之文書證據，亦無刑事訴訟法
    第159條之4之顯有不可信之情況或其他不得作為證據之情形
    ，本院認引為證據為適當，是依刑事訴訟法第159條之4、第
    159條之5等規定，下述認定事實所引用之證據方法，均應認
    有證據能力。
貳、有罪部分：
一、訊據被告胡仕英矢口否認有何擅自占用本案林地犯行，辯稱
    ：伊係承租前開882、884地號土地，一開始係向他人購買土
    地使用權，之後查知土地係國有財產局的，就去辦理承租手
    續，因該局要伊特定承租範圍，故伊申請地政事務所測量、
    鑑界，伊與陳月梅有一同商量要蓋本案磚造房屋，並同意陳
    月梅在前開平台上興建 DIY教室，待開始營業後再談土地使
    用之費用，本案磚造房屋所在地點係經過測量，為伊承租使
    用之土地，伊認為沒有超過並占用到本案林地云云。經查：
  (一)本案林地係屬國有，地目編為「林」，管理者登記為行政院
    農業委員會林務局，現由林務局花蓮林管處管理，且經編入
    花蓮縣境內編號2618號防風保安林，僅能做林業使用，不得
    出租供他人使用，若於58年 5月27日前有占用之事實可以申
    請承租，該日以後沒有占用之事實可以提出申請，但會以不
    符合規定駁回，本案係於97年 7月間由已故的現場巡視人員
    尚林昌發現，在此之前現場巡視人員並未查報，故不知本案
    林地有人占用，被告胡仕英於本案後在檢察官偵查時有提出
    申請，但已因不符合國有林地濫墾濫建補辦計劃相關規定駁
    回等情，業據證人廖彥翔於本院審理時結證明確，並有本案
    林地之土地豋記第二類謄本、林務局花蓮林管處95年9月8日
    花治字第0958106632號函、行政院農業委員會95年9月6日農
    林務字第0951730387號公告暨保安林檢訂前後區域明細表影
    本各 1份在卷可稽；又本案林地非屬中央主管機關劃定公告
    之山坡地範圍一節，有花蓮縣政府99年 1月14日府農保字第
     0990008980號函1份存卷供參，且依現場照片觀之，本案磚
    造房屋附近尚有其他建物及花蓮縣政府設置之木造遊樂設施
    、木造平台、木造座椅等工作物，地面平整，顯無森林或保
    安林存在，是本案林地應係森林法第51條第1項所稱他人「
    林地」一節無訛。
  (二)其次，被告胡仕英前於93年10月22日，向財政部國有財產局
    臺灣北區辦事處花蓮分處承租坐落於花蓮縣新城鄉○○段88
    2、884二地號土地部分面積（租賃期間：自93年9月1日起至
    1100年12月31日止，前者租用面積約33平方公尺【含鐵皮磚
    造平房約15平方公尺、庭院約18平方公尺】，後者租用面積
    約250平方公尺【含鐵皮磚造平房約66公尺、庭院約184平方
    公尺】），與林務局花蓮林管處就本案林地部分並無任何租
    賃契約一節，業據被告胡仕英自承在卷，並有財政部國有財
    產局臺灣北區辦事處花蓮分處99年 3月23日台財產北花三字
    第0990001916號函暨檢附之該二筆土地之國有基地租賃契約
    書影本、國有土地勘（清）查表－使用狀況略圖各 1份、承
    租當時現場照片影本2張附卷可稽。而被告胡仕英、陳月梅2
    人就其等商議後，同意被告陳月梅在前開平台上興建一 DIY
    教室，待開始營業後再談土地使用之費用或租金，本案磚造
    房屋則由被告陳月梅出資興建等情，業據被告 2人於警詢、
    偵查及本院調查時互為一致之供述，並經證人即被告陳月梅
    於本院審理時結證明確；且經檢察官於偵查中會同被告 2人
    及花蓮縣花蓮地政事務所人員前往現場履勘並囑託該地政事
    務所測量結果，本案磚造房屋確有部分坐落在本案林地內乙
    情，有臺灣花蓮地方法院檢察署履勘筆錄、花蓮縣花蓮地政
    事務所98年6月3日土地複丈成果圖（使用本案林地部分如該
    圖紅色斜線部分所示，面積約為56.695平方公尺，詳見偵卷
    第20頁）各1份及現場照片5張（詳見偵卷第8至9頁）存卷可
    考；參以證人廖彥翔上開所證本案林地不可出租供他人使用
    ，且已駁回被告胡仕英於本案偵查中所提出承租本案林地之
    申請等情，是被告 2人就本案林地均無任何可合法使用之權
    源，上述本案磚造房屋坐落在本案林地之部分，自屬非法擅
    自占用本案林地等情，亦屬無疑。
  (三)再者，被告胡仕英於承租上開882、884地號 2筆國有土地過
    程中，有申請測量一節，業據其自承在卷，其於警詢時，並
    提出之上開地政事務所93年 8月31日複丈成果圖影本（詳見
    警卷，複丈日期為93年8月12日）1份供參；而證人即承辦該
    次測量之上開地政事務所測量員石明宗於本院99年 4月13日
    調查時結證稱：該次測量是被告胡仕英申請，申請書有附國
    有財產局花蓮分處函，因為土地是國有財產局所有，故需此
    函才能去測量，是被告胡仕英先向國有財產局申請承租，該
    局承辦人到現場勘測，認為界線不是很明確，所以要求被告
    胡仕英來地政事務所申請測量並支付費用，複丈成果圖就是
    伊去現場測量後畫的，當時被告胡仕英有跟伊說使用的範圍
    為何，伊就依被告胡仕英指出來土地使用位置去測量，圖上
    紅斜線的部分就是當時土地上所存有的建物，只有一間，伊
    沒有印象被告胡仕英在現場指界時，現場有一上無建物之RC
    平台存在，被告胡仕英指的都是圍牆的範圍，特定的點是用
    現場存在例如樹木或土堆之類的特定物，伊沒印象被告胡仕
    英有無指到旁邊的土地，目前在複丈成果圖上看不出來當時
    有標示，伊畫好之後，經長官核章，就會用郵寄或是交給結
    案的小姐交給前來領取之人等語，並有花蓮縣地政事務所99
    年 3月23日花地所測字第0990003228號所檢附之土地複丈申
    請書、數值法土地複丈觀測手簿、成果檢查紀錄、地籍圖重
    測地籍調查表、土地複丈圖及面積計算表（其上有被告胡仕
    英認定之簽名），以及土地管理機關函（即財政部國有財產
    局臺灣北區辦事處93年5月21日台財產北花一字第093000787
    1號函）影本各1份可佐；而證人石明宗於本院審理時，並證
    稱：測量當天被告胡仕英有在場，主要測量現場的 1棟建築
    物及使用的範圍，有 1道圍牆，是以圍牆為界線，測量部分
    是以圍牆及建築物來確定被告胡仕英的使用範圍，伊去現場
    看，只測量圍牆及建物，RC平台伊沒有看到，伊當時測量位
    在 884地號範圍內的建物、籬笆（圍牆）外，其他土地上都
    沒有東西，被告胡仕英當時指出建築物、籬笆為使用範圍，
    沒有指出平台讓伊測量等語，顯見被告胡仕英當時並未指出
    其所稱本案磚造房屋坐落之上開平台為其使用範圍，並供證
    人石明宗測量，是被告胡仕英供稱該次測量係伊去申請，承
    租的部份包括建物、圍籬及RC平台云云，即乏其據。雖證人
    石明宗另證稱：依被告胡仕英當場所指的使用範圍，伊無法
    判斷所指範圍坐落的地號為何，要回去整理才知道，上開88
     4地號與本案林地間並無特別的地上物標示做為界線，若申
    請人指出的範圍超過國有財產局的土地範圍，會剔除，界線
    直接用地籍線，不會在複丈成果圖上標出，也不會跟申請人
    說有指出超過申請測量的地號，伊沒有印象被告胡仕英指出
    的使用範圍超過申請測量的地號土地，上開國有土地勘（清
    ）查表－使用狀況略圖所註明圍牆位置與883、884地號土地
    的地籍線是一樣的位置，圍牆就是建在地籍線上，伊是回去
    整理後才發現籬笆前半段是在884、883地號中間，後半段是
    坐落在 878地號上，即884、883地號的圍牆有延伸到本案林
    地上，超出884地號的範圍就剔除，而以884地號及本案林地
    的地籍線為製圖的依據，事後沒有告訴被告胡仕英指界的範
    圍已超過 884地號土地的範圍，被告胡仕英去索取複丈資料
    時，就只會拿到土地複丈圖及面積計算表等語；然依上開國
    有土地勘（清）查表－使用狀況略圖所示， 884、883地號2
    筆土地間之地籍線與 884地號及本案林地間之地籍線，並非
    筆直，而有轉折之狀況，經比對上開土地複丈圖及面積計算
    表、花蓮縣花蓮地政事務所98年6月3日土地複丈成果圖，轉
    折點即為編號1548號水泥樁界址點，且 884地號與本案林地
    間，亦未有如同884、883地號二筆土地間有圍牆之標註，且
    證人陳月梅於本院審理時結證稱：興建本案磚造房屋期間無
    人向伊表示過有侵占到國有地，是到主結構全部好時，證人
    廖彥翔有拿衛星定位儀，稱伊蓋的房子好像侵占到林務局的
    土地，伊有把這件事告訴被告胡仕英及其夫林天賜，被告胡
    仕英就拿上開土地複丈圖及面積計算表給伊看，林天賜就跟
    伊說要不要去找林務局問看看，被告胡仕英有講說當初跟國
    有財產局承租時有去測量，有指給測量人員看她的土地位置
    ，本來現場的線是直的，怎麼變斜了，就跟林天賜說這個事
    情要怎麼處理等語明確。相互勾稽以觀，被告胡仕英於申請
    測量後在上開土地複丈圖及面積計算表簽名確認，並取得複
    丈日期為93年8月12日複丈成果圖之際，就其所承租之884地
    號土地與883地號土地間之地籍線及884地號土地與本案林地
    間之地籍線，二者並非呈直線延伸相連之狀況，其所指出之
    使用範圍則應與證人石明宗測量後繪製之複丈成果圖所示使
    用面積有所出入等情，當已知悉，且依上開花蓮縣花蓮地政
    事務所98年6月3日土地複丈成果圖所示，本案磚造房屋大部
    分均坐落在本案林地上，則其就當時所指出供證人石明宗測
    量之使用範圍，應有一部分實已超過其所承租而可使用之88
    4地號土地一節，當有預見，惟其與被告陳月梅商議設置DIY
    教室之際，竟不思確認，率而向被告陳月梅表示設置教室地
    點係位於其所承租之國有土地範圍內，並同意被告陳月梅在
    該處興建本案磚造房屋，自有利用不知情之被告陳月梅擅自
    占用本案林地，期能於經營 DIY教室後，圖得土地使用之費
    用或租金之不法利益及不確定故意，灼然自明，縱令證人石
    明宗上開所證係回去整理後才發現884、883地號的圍牆有延
    伸到本案林地上，超出884地號的範圍就剔除，而以884地號
    及本案林地的地籍線為製圖依據，事後沒有告訴被告胡仕英
    指界的範圍已超過 884地號土地的範圍，被告胡仕英去索取
    複丈資料時，就只會拿到土地複丈圖及面積計算表之情節屬
    實，亦不足為被告胡仕英有利之認定。
  (四)綜上所述，被告胡仕英上開所辯，應係飾卸之詞，不足採信
    ，本案事證明確，其犯行已堪認定，自應依法論科。
二、核被告胡仕英所為，係犯森林法第51條第 1項之於他人林地
    內擅自占用罪。其利用不知情之被告陳月梅雇工興建本案磚
    造房屋而擅自占用本案林地，為間接正犯。另按森林法第51
    條第1項之罪於保安林犯之者，得加重其刑至 2分之1，森林
    法第51條第 3項固定有明文，而本案林地業經編為保安林地
    一節，亦已如前述，惟該項法文既明定「得」加重其刑，則
    是否予以加重，本院當有裁量權限；查本案磚造房屋附近尚
    有其他建物及花蓮縣政府設置之木造遊樂設施、木造平台、
    木造座椅等工作物，地面平整，顯無森林或保安林存在一節
    ，已如上述，是本案林地雖編為保安林地，然實際上並無森
    林或保安林存在，則本案是否該當「於保安林犯之」之加重
    要件，即非無疑（最高法院93年度台上字第1180號判決意旨
    參看），且本案亦查無濫行砍伐林木或挖掘林地以利興建本
    案磚造房屋，嚴重影響森林保育及保安林設置目的之情事，
    據此，本院認本案尚無依森林法第51條第 3項規定加重其刑
    之必要，特此說明。
三、爰審酌被告胡仕英前無因犯罪經法院判處罪刑之紀錄，素行
    固然良好，惟利用其承租毗鄰本案林地之國有土地之機會，
    擅自占用本案林地，面積雖非鉅，然已損及林務局花蓮林管
    處對於本案林地之管理，於偵、審過程中已知悉擅自占用，
    且無法承租之事實，仍冀希得以其他管道保有本案磚造房屋
    ，於本院審理時復陳稱要看本院判決後才決定，迄今仍未見
    拆除，顯然心存僥倖，兼衡其否認犯行之犯後態度，以及其
    智識程度、生活狀況等一切情狀，量處如主文所示之刑，以
    示懲儆。至於公訴人當庭求處被告胡仕英有期徒刑 6月部分
    ，本院認略嫌過輕，認量處如主文所示之刑度為適當，附此
    敘明。
四、如附圖（即花蓮縣花蓮地政事務所98年6月3日土地複丈成果
    圖）所示本案磚造房屋坐落在本案林地部分（即該圖斜線範
    圍，面積約為56.695平方公尺），為被告胡仕英犯本案之罪
    所設置之工作物，應依森林法第51條第6項規定沒收之。
參、無罪部分：
一、公訴意旨另以：被告陳月梅亦明知未經許可不得在他人所有
    之山坡地內墾殖、占用，竟與被告胡仕英共同基於竊佔國有
    地之犯意，自民國97年 3月間某日起，未經主管機關即林務
    局花蓮林管理處核准同意，由被告胡仕英擅自將花蓮林區管
    理處新城工作站管理之花蓮縣新城鄉○○段 878號國有林地
    出借予被告陳月梅，並由被告陳月梅在其上興建本案磚造房
    屋，嗣於97年7月1日，由林務局花蓮林管處新城工作站技術
    士尚林昌巡查時發現，始悉上情，因認被告陳月梅亦涉有森
    林法第51條第1項罪嫌等語。
二、按犯罪事實應依證據認定之，無證據不得認定犯罪事實。又
    不能證明被告犯罪者，應諭知無罪之判決，刑事訴訟法第15
    4條第2項、第301條第1項分別定有明文。所謂認定犯罪事實
    之證據，係指足以認定被告確有犯罪行為之積極證據而言，
    該項證據自須適合於被告犯罪事實之認定，始得採為斷罪資
    料，如未能發現相當證據，或證據不足以證明，自不能以推
    測或擬制之方法，以為裁判之基礎；而被告否認犯罪事實所
    持之辯解，縱屬不能成立，仍非有積極證據足以證明其犯罪
    ，不能遽為有罪之認定；其以情況證據（即間接證據）斷罪
    時，尤須基於該證據在直接關係上所可證明之他項情況事實
    ，本乎推理作用足以確證被告有罪，方為合法，不得徒憑主
    觀上之推想，將一般經驗上有利被告之其他合理情況逕予排
    除；且無論直接或間接證據，其為訴訟上之證明，須於通常
    一般之人均不致有所懷疑，而得確信其為真實之程度者，始
    得據為有罪之認定，倘其證明尚未達到此一程度，而有合理
    之懷疑存在，致法院無從為有罪之確信，自應為無罪之判決
    （最高法院40年台上字第86號、30年上字第1831號、32年上
    字第67號及76年台上字第4986號判例意旨參照）。
三、公訴人認被告陳月梅有上開森林法第51條第 1項之犯行，無
    非係以：(一)證人尚林昌證述被告陳月梅、胡仕英有在本案林
    地內興建房屋之情事；(二)被告陳月梅、胡仕英之供述；(三)空
    照圖1張、現場照片7張、花蓮縣花蓮地政事務所複丈成果圖
    、土地謄本及地籍圖謄本、勘驗筆錄各 1份等為其主要論據
    。訊據被告陳月梅堅決否認有何擅自佔用本案林地犯行，辯
    稱：本案磚造房屋係伊請他人蓋的，當時係被告胡仕英與其
    夫向伊表示該土地（即本案磚造房屋坐落之土地）係在向國
    有財產局承租土地的範圍內，伊與被告胡仕英一同提議要在
    木造設施旁蓋1個簡易房子，用來當小孩子的DIY教室，日後
    如果可以做的起來，再談土地使用之費用，剛蓋好還沒裝上
    門，林務局廖先生（即證人廖彥翔）就跟伊說伊有侵占到林
    務局的土地，問伊是否知情，伊即表示不知道等語。
四、經查：
  (一)被告陳月梅出資雇工興建之本案磚造房屋確有部分坐落在本
    案林地上，而被告陳月梅、胡仕英均未向林務局花蓮林管處
    承租或得該處同意可占用本案林地等情，已如上述，且經證
    人尚林昌證述明確，並有空照圖、現場照片 7張、複丈成果
    圖、土地謄本、地籍圖謄本、勘驗筆錄各 1份在卷可稽。是
    就客觀而言，被告陳月梅確係擅自占用本案林地興建本案磚
    造房屋乙情，當無疑義，惟尚無法證明被告陳月梅主觀上有
    不法占用之犯意。
  (二)惟被告胡仕英於警詢時，供稱：本案磚造房屋係伊同意被告
    陳月梅設置，土地使用權係伊所有，伊與被告陳月梅有一起
    商量要蓋，伊認為沒有超過區外保安林，被告陳月梅沒有占
    用到林務局花蓮林管處新城工作站所管轄之防風保安林地（
    即本案林地）等語；於偵訊時，經檢察官訊問有無向被告陳
    月梅表示RC平台為其承租土地可以蓋後，供稱：伊有同意等
    語，均互核與其於本院99年 2月23日調查時所供：當時伊確
    有跟被告陳月梅說該地是跟國有財產局租的，也同意被告陳
    月梅在該地蓋 DIY教室的房子等語相符，是被告陳月梅上開
    所辯，以及其於警詢所述：因原本就有 1塊平台，被告胡仕
    英與其夫告訴伊平台內都是屬於其等向國有財產局承租範圍
    內之土地，在房屋蓋好後，新城工作站廖技正才來定位，告
    訴伊好像有部分侵占林務局土地等語，已非虛妄。
  (三)又被告胡仕英確有向財政部國有財產局臺灣北區辦事處花蓮
    分處承租上開毗鄰本案林地之882、884二地號國有土地部分
    面積一節，業如前述，然承租日期係93年10月22日，斯時被
    告陳月梅與被告胡仕英並不認識，證人石明宗於本院調查、
    審理時，亦明確證稱當時係被告胡仕英出面指出使用範圍供
    測量等語，是被告陳月梅既未參與承租上開882、884地號土
    地，以及指界測量之程序，亦查無可證明其當時在場或與被
    告胡仕英商議興建本案磚造房屋以經營 DIY教室前，就被告
    胡仕英當時承租國有土地並指出使用範圍供證人石明宗測量
    等情事，已明確知悉詳情為何之積極證據，是被告陳月梅主
    觀上是否確有明知本案林地非在被告胡仕英所承租範圍內，
    仍擅自占用之故意，容非無疑。
  (四)再者，被告胡仕英確有承租毗鄰本案林地之國有土地一節，
    已如上述，且依被告陳月梅於本院調查時所供其與被告胡仕
    英共同商議興建本案磚造房屋之目的，以及其於本院審理時
    以證人身分結證所述：被告胡仕英或其夫沒有投資或合作伊
    蓋本案磚造房屋，當時只是個構想，沒有談到將來有營利要
    如何分等語，是被告陳月梅、胡仕英就興建本案磚造房屋以
    供經營 DIY教室一事，顯有形同由被告胡仕英提供土地，被
    告陳月梅則負責出資興建之合夥關係，是被告陳月梅自非毫
    無理由憑空信賴與經營 DIY教室有利害關係，且確有承租毗
    鄰本案林地之上開二筆國有土地之被告胡仕英所提供之資訊
    ，亦與常情無違。
五、是以，依被告陳月梅所自承其興建本案磚造房屋時，並無申
    請土地位置測量、鑑界或地籍圖，亦未申請建築執照等情，
    以及被告胡仕英所供同意被告陳月梅興建本案磚造房屋時，
    並未提供租約及複丈成果圖等語觀之，或可認被告陳月梅本
    案顯有過失，然尚不能憑此即可推論被告就本案磚造房屋實
    係擅自占用本案林地之事實，應有明知或可預見之故意存在
    自難以森林法第51條第 1項之擅自占用他人林地罪嫌相繩之
    ；此外，本院綜觀卷內各項資料，亦無其他積極證據，足以
    證明被告陳月梅確有公訴人所指之犯行，揆諸前揭法例意旨
    及說明，不能證明被告陳月梅犯罪，自應為無罪判決之諭知
    。
據上論斷，應依刑事訴訟法第452條、第451條之 1第4項但書第2
款、第3款、第299條第1項前段、第301條第 1項，森林法第51條
第1項、第6項，判決如主文。
本案經檢察官陳鴻濤到庭執行職務
中    華    民    國    99    年    12    月    2     日
                  刑事第四庭    審判長法官  陳月雯
                                      法官  戴韻玲
                                      法官  黃鴻達
以上正本證明與原本無異。
如不服本判決應於收受送達後10日內向本院提出上訴書狀，並應
敘述具體理由。其未敘述上訴理由者，應於上訴期間屆滿後20日
內向本院補提理由書(均須按他造當事人之人數附繕本)「切勿逕
送上級法院」。
中    華    民    國    99    年    12    月    2     日
                                      書記官
森林法第51條第1項
於他人森林或林地內，擅自墾殖或占用者，處 6 月以上 5 年以
下有期徒刑，得併科新台幣 60 萬元以下罰金。

司法院資訊處製作；財團法人民間司法改革基金會備份。
